【裁判字號】    98,上訴,3978
【裁判日期】    990330
【裁判案由】    強盜
【裁判全文】
臺灣高等法院刑事判決                98年度上訴字第3978號
上  訴  人
即  被  告  乙○○
選任辯護人  余信達律師
上列上訴人因強盜案件，不服臺灣臺北地方法院98年度訴字第82
8 號，中華民國98年8 月4 日第一審判決（起訴案號：臺灣臺北
地方法院檢察署98年度偵字第5669號），提起上訴，本院判決如
下：
    主  文
原判決撤銷。
乙○○意圖為自己不法之所有，以強暴至使不能抗拒而取他人之
物，處有期徒刑伍年肆月。
    事  實
一、乙○○係位於臺北市中山區○○○路○ 段39號2 樓「浪漫今
    宵酒吧」之經理。緣甲○○於民國98年2 月17日下午17時許
    ，至乙○○任職之「浪漫今宵酒吧」消費結帳，自隨身紅色
    肩背包內取出現金新臺幣（下同）3 萬元帶花名「妞妞」之
    小姐出場時，乙○○即知悉甲○○所攜帶紅色肩背包內有大
    量千元鈔現金。嗣甲○○帶「妞妞」至TIFFANY & CO. 專櫃
    消費購買價值27,500元之手鍊1 條，因店內缺貨，僅先取得
    該手鍊之取貨單，嗣因故與「妞妞」發生爭執而心情不佳，
    乙○○即陪同甲○○至臺北市○○○路○ 段25號地下室某酒
    店繼續飲酒，並由甲○○自紅色肩背包內取出現金結帳付款
    。嗣於翌日即98年2 月18日凌晨2 時41分許，甲○○吵著要
    返回「浪漫今宵酒吧」找「妞妞」，途經臺北市中山區○○
    ○路○ 段41號1 樓之「全家便利商店」時，甲○○突然進入
    該便利商店內向店員李宏仁購買水果刀1 把欲自殘，乙○○
    見狀即上前要求李宏仁將水果刀收起來，不要交給甲○○。
    乙○○因不滿甲○○一再惹事，復因知悉甲○○所攜背包內
    有鉅額現金，竟意圖為自己不法之所有，先徒手將甲○○推
    出至便利商店門外，並將之推倒在地，使之離店內櫃檯有相
    當距離，自行進入便利商店內，拿取甲○○所有置於該商店
    結帳櫃檯上、內有鉅額現金之紅色肩背包1 只（內有現金53
    萬4,500 元、價值27,500元之TIFFANY & CO. 手鍊提貨單1
    紙、健保IC卡、重大傷病卡、台北富邦商業銀行、中國信託
    商業銀行發卡之信用卡各1 枚、SONY ERICSSON 牌W810i 型
    手機1 支【內含0000000000號行動電話門號SIM 卡1 枚】及
    Dior牌限量太陽眼鏡1 副），乙○○遂將該肩背包放在停放
    於該商店門外騎樓之機車踏墊上，尚未將該財物入手之際，
    見甲○○已自地上起身且視線朝乙○○放肩背包位置望去，
    見甲○○起身步入店內，亦隨之步入店內，基於強盜犯意，
    並基於傷害之犯意，面朝店外以右手架住甲○○頸部，將甲
    ○○往店外帶，並揮拳毆打甲○○頭部、臉部，將甲○○打
    倒在地，再以腳踹甲○○之身體，造成甲○○受有腦挫傷、
    臉部撕裂傷、多處表淺損傷、磨傷或擦傷、臉、頭皮、頸部
    及手挫傷、右眼眶下緣及左右兩側下顎骨附近瘀血腫脹、左
    上側門齒、犬齒、右上側門齒、第一小臼齒、左下正中門齒
    、犬齒及右下正中門齒、側門齒、犬齒之牙冠牙釉質破裂等
    傷害（傷害部分業據甲○○於原審撤回告訴），乙○○即以
    此強暴方法毆打甲○○倒地昏迷致不能抗拒。乙○○見甲○
    ○此次倒地後未再起身，已無法反抗後，即轉身強取甲○○
    所有之紅色肩背包1 只及其內財物而離去。乙○○得手後取
    出該背包內現金40萬9,500 元帶回臺北市○○區○○路233
    號5 樓其住處，將其他物品連同該只紅色肩背包棄置於臺北
    市○○○路與民生東路1 段交岔路口附近橋下水溝內。嗣經
    甲○○報警，為警循線於當日即98年2 月18日晚間20時20分
    許，在乙○○上開住處內扣得贓款40萬9,500 元（已據甲○
    ○領回），而查悉上情。
二、案經被害人甲○○訴由臺北市政府警察局中山分局報請臺灣
    臺北地方法院檢察署檢察官偵查起訴。
    理  由
壹、程序方面：
    按刑事訴訟法第159 條之5 明定：「被告以外之人於審判外
    之陳述，雖不符前4 條之規定，而經當事人於審判程序同意
    作為證據，法院審酌該言詞陳述或書面陳述作成時之情況，
    認為適當者，亦得為證據。」、「當事人、代理人或辯護人
    於法院調查證據時，知有第159 條第1 項不得為證據之情形
    ，而未於言詞辯論終結前聲明異議者，視為有前項之同意。
    」，其立法理由在於傳聞證據未經當事人之反對詰問予以核
    實，乃排斥其證據能力。惟當事人如放棄對原供述人之反對
    詰問權，於審判程序表示同意該等傳聞證據可作為證據，此
    時，法院除認該傳聞證據欠缺適當性外，自可承認其證據能
    力。又當事人、代理人或辯護人於調查證據時，知有刑事訴
    訟法第159 條第1 項不得為證據之情形，卻表示「對於證據
    調查無異議」、「沒有意見」等意思，而未於言詞辯論終結
    前聲明異議者，應視為已有將該等傳聞證據採為證據之同意
    。最高法院93年度台上字第3533號、94年度台上字第2976號
    判決意旨參照。經查：本件被告及其辯護人於原審及本院審
    理中，對於證人李宏仁於警詢之陳述、證人甲○○偵查中證
    詞及本件後引述之文書等證據，並未表示爭執其證據能力，
    於言詞辯論終結前，亦未就所調查之證據主張有刑事訴訟法
    第159 條第1 項不得為證據之情形，本院審酌各該證據及書
    面陳述作成時之情況，並無不法之情事，認為適當，是參照
    上開說明要旨，各該證據自有證據能力。
貳、認定犯罪事實所憑證據和理由：
一、訊據被告乙○○僅承認係趁被害人甲○○受傷倒地時，竊取
    上開背包及其中之現金等物品。然矢口否認強盜犯行，辯稱
    ：伊係看見被害人買刀，被害人又罵伊，伊才將被害人推倒
    在地上，並拳打腳踢，伊將被害人打傷後，才臨時起意竊取
    被害人所有之紅色肩背包及其內財物，並非預謀強盜云云。
二、經查：
  (一)被告業已坦承於98年2 月17日下午被害人甲○○付費「框小
    姐」出場時，其即知悉被害人隨身紅色肩背包內放有大量千
    元鈔現金，其陪同被害人在「浪漫今宵酒吧」及其他酒店喝
    酒至翌日凌晨，於98年2 月18日凌晨2 時41分許，二人返回
    「浪漫今宵酒吧」途中，行經臺北市中山區○○○路○ 段41
    號1 樓全家便利商店時，被害人突然進入店內購買水果刀1
    把，其將被害人推倒在店門外地上後，進入便利商店內拿出
    被害人所有擺放於商店結帳櫃檯上紅色肩背包，將該肩背包
    放在停放於店外騎樓之機車踏墊上，又動手毆打被害人頭部
    、臉部，並以腳踹被害人，造成被害人受有腦挫傷、臉部撕
    裂傷、多處損傷或擦傷、右眼眶下緣及左右兩側下顎骨附近
    瘀血腫脹、多顆牙齒牙冠牙釉破裂、頸部、眼瞼、頭皮及手
    挫傷等傷害，並見被害人側臥在地後，將被害人所有，其自
    店內取出放在機車腳踏墊上之紅色肩背包1 個（內有現金53
    萬4,500 元、TIFFANY & CO. 手鍊提貨單1 紙、健保IC卡、
    重大傷病卡、台北富邦商業銀行、中國信託商業銀行發卡之
    信用卡各1 枚、SONY ERICSSON 牌W810i 型手機1 支[ 內含
    0000000000號行動電話門號SIM 卡1 枚] 及Dior牌限量太陽
    眼鏡1 副）強取而離去，旋取出背包內現金後，將背包丟棄
    ，嗣為警在其住處扣得現金40萬9,500 元等情在卷。此情並
    據被害人甲○○於偵查、原審及本院審理時指訴綦詳（見偵
    查卷第14至22頁、原審卷第35至40頁、本院99年3 月11日審
    判筆錄），復據證人李宏仁於警詢及原審審理時結證明確（
    見偵查卷第36頁、原審卷第40至42頁）。此外並有全家便利
    商店案發當時監視錄影畫面翻拍照片9 幀（見偵查卷第29至
    33頁）、被害人頭部傷勢照片2 幀（見偵查卷第58頁）、馬
    偕紀念醫院台北院區驗傷診斷證明書1 紙（見偵查卷第23頁
    ）、東南牙醫醫院診斷證明書影本1 紙（見偵查卷第54頁）
    、臺北醫學大學附設醫院診斷證明書影本3 紙（見偵查卷第
    55至57頁）、及馬偕紀念醫院98年11月18日馬院醫急字第
    0980005015號函覆本院並附被害人甲○○急診病歷影本11頁
    、在被告住處起獲贓物照片2 幀（見偵查卷第34頁）、臺北
    市政府警察局中山分局搜索扣押筆錄及扣押物品目錄表、被
    害人出具之贓物認領保管單1 紙（見偵查卷第28頁）等附卷
    可稽。
  (二)依卷附全家便利商店案發時監視錄影畫面翻拍照片所示：
    98年2 月18日凌晨2 時（下同）41分25秒：被害人邊使用手
    機邊步入店內，步履正常，左肩上背著肩背包；
    41分57秒：被害人在結帳櫃檯前結帳，被告立於商店門外使
    用行動電話；
    42分44秒：兩人發生爭執，被告出手推倒被害人，致被害人
    倒在門外地板上，離門口有一段距離，此時被害人身上已未
    背肩背包；
    42分51秒：被告進入店內拿取被害人放置於結帳櫃檯之肩背
    包；
    42分58秒：被告將該肩背包放在停放於店外騎樓之機車踏墊
    上；
    43分38秒時，被害人起身朝被告所站位置（即被告放置被害
    人肩背包之機車右側）望去；
    44分0 秒：被告臉朝店外，並以右手架住被害人頸部將被害
    人帶往店外方向走；
    45分56秒：被告將被害人毆打在地，並將放在機車踏墊上之
    被害人肩背包取走。
  (三)參以被告自承於被害人在「浪漫今宵酒吧」付費「框小姐」
    時，其就知道被害人背包內有大量現金等語；及證人李宏仁
    於警詢及原審審理時具結證述：被害人進入我任職的超商要
    買水果刀，被害人將背包放在櫃檯上面，他拿了1,000 元付
    費，被害人要將我找給他的910 元直接丟在背包內，並要我
    幫他拆開水果刀包裝，後來被告就進來要我將刀子收起來，
    不要將水果刀交給被害人，被告就將被害人推出至店外，並
    順手將被害人置於櫃檯上的紅色背包提走，並將該背包放在
    店外機車上，之後就將被害人推倒，撞到店外白鐵橫桿，被
    害人爬起後，說他不爽，被告就一直打被害人頭部，被害人
    倒地後，被告還用腳踹被害人，被告見被害人倒於地上後，
    就拿起背包走掉，被害人仍躺在地上，後來經不詳人士報案
    將被害人送醫，事後約5 分鐘，被告又返回現場，但未見該
    背包隨身提於身旁，被告有問我剛才被打的人在哪裏，我說
    送醫院了等語；證人即被害人於本院具結證稱：到「浪漫今
    宵酒店」約4 次左右，被告應該有看到案發當天我帶很多現
    金，因為我包包很大，不清楚被告什麼原因打我，被告把我
    打昏了，我醒來時已經在醫院了（見本院99年3 月11日審理
    筆錄）等語。
  (四)綜合上述，衡情被告既在被害人拿到水果刀之前，即已經制
    止店員李宏仁交付水果刀給被害人，且店員李宏仁已照辦，
    顯見當下被害人已無持刀自殘或傷害他人之危險，被告將被
    害人帶離開該商店即已足，惟被告除將被害人推出店門外，
    復將之推倒在地，使被害人離店內櫃檯有相當距離後，隨即
    進入店內拿取被害人放在櫃檯上之肩背包，其行為已有可議
    。倘被告無強盜被害人財物之意，理應攙扶被害人一同離去
    ，或自行離開現場即可，竟捨此不為，反而於其拿取被害人
    肩背包置放在店外機車踏墊上時，因見被害人起身且視線朝
    其望去，即將該肩背包先置放在店外機車上，其雖隨被害人
    又走入店內，惟被告視線仍緊盯門外，並立即將被害人架出
    店外且毆打被害人至倒地昏迷不起。足見被告因先知悉被害
    人所有之肩背包內有鉅額現金，嗣見被害人進入便利商店購
    買水果刀結帳時，將背在左肩之肩背包取下放在櫃檯上，於
    勸阻被害人拿刀將被害人推至店外時，意圖為自己不法之所
    有，將被害人推倒在地後，拿取被害人放在櫃檯之背包，先
    置放在店外機車踏墊上，因見被害人已自地上起身且視線朝
    其望去，乃基於強盜犯意，出手毆打被害人，致被害人再度
    倒地昏迷而不能抗拒，而強盜被害人財物得手甚明。
  (五)再參以被告與被害人所稱：2 人認識約1 個多月，被害人到
    被告任職之酒店消費約有4 次，被害人出手闊氣等語（見本
    院99 年3月11日審理筆錄），雙方原無何仇隙；然被害人所
    受傷勢非輕，遭被告毆打倒地當場昏迷，本院卷附馬偕紀念
    醫院98 年11 月18日馬院醫急字第0980005015號函所附被害
    人甲○○急診病歷影本明載：被害人係於98年2 月18日3 時
    13分經119 救護車送到醫院等情，被告原已知悉被害人身懷
    鉅額現金，被告出手毆打致被害人昏迷，被害人昏迷之後，
    被告即刻將裝有鉅額現金之上開背包取走並離開現場，足見
    被告顯係基於不法所有之意圖而著手以強暴實行強盜罪之構
    成要件行為並已得手。
三、綜上所述，被告辯稱其係傷害被害人後，才另行起意竊取被
    害人背包及其內財物云云，顯有悖經驗法則，並與事實不符
    ，無非卸責之詞，不足採信。本件事證明確，被告犯行洵堪
    認定，應依法論科。
參、論罪：
    核被告所為，係犯刑法第328 條第1 項之強盜罪。被告於毆
    打被害人昏迷之前，即將被害人推倒地上並擅自拿取被害人
    所有置於上開商店結帳櫃檯上背包之行為，為嗣後之強盜行
    為所吸收，應認屬整體強盜行為之一部，不另論處。
肆、撤銷原判決之理由：
    原審以被告罪證明確，予以論罪科刑，固非無見。惟查：(一)
    按被告以外之人於審判外之言詞或書面陳述，除法律有規定
    外，不得作為證據；被告以外之人於司法警察調查中所為之
    陳述，與審判中不符時，其先前之陳述具有較可信之特別情
    況，且為證明犯罪事實存否所必要者，得為證據，刑事訴訟
    法第159 條第1 項、第159 條之2 定有明文。查被害人甲○
    ○於警詢時所為之陳述，為審判外之陳述，乃原判決竟謂：
    「甲○○於警詢中所述與其日後在偵查、本院（按指原審）
    審理中所證述情節均大致相符，且就部分細節陳述更為明確
    ，並無證據可認有何不可採信之處，又警員於製作詢問筆錄
    完畢後，經甲○○親閱無訛後始簽名捺指印以示與其所述相
    符，而甲○○係事發後當天晚上即前往警局製作筆錄，對於
    案發經過之細節理當記憶深刻，有較為可信之情況，且為證
    明犯罪事實存否所必要，自得作為本案證據」云云；並未說
    明甲○○之警詢之陳述，如何符合刑事訴訟法第159 條之2
    之情形，逕採為本案之證據，顯違背上開法條規定及證據法
    則。（按辯護人爭執被害人甲○○警詢陳述之證據能力，本
    院爰未以甲○○之警詢為本案論罪之依據，詳後述。）(二)強
    盜罪之構成要件，係「意圖為自己或第三人不法之所有，以
    強暴、脅迫、藥劑、催眠術或他法，至使不能抗拒，而取他
    人之物或使其交付」，刑法第328 條第1 項規定甚明；如僅
    係乘人不備公然掠取財物，則屬搶奪範疇，兩者不容相混。
    乃原判決事實欄先敘述「乙○○....轉身【劫取】甲○○所
    有之紅色肩背包1 只及其內財物」，理由二之(二)復謂「被告
    趁被害人【不能且不及抗拒】之際，著手【劫取】告訴人放
    在櫃檯之背包」云云，就構成要件及法律用語之敘述，均有
    欠明確，併有判決理由矛盾之違誤。被告上訴意旨仍執陳詞
    ，辯稱僅係竊盜、而非強盜云云，雖無理由，然原判決既有
    可議，自應將原判決撤銷改判。
伍、科刑：
    爰審酌被告年輕力壯，不思以正當方式賺取財物，竟以暴力
    手段犯下本件強盜犯行，其所施強暴手段情節非輕，惟念被
    告已與被害人達成民事上和解，於被告住處起獲之贓款40萬
    9,500 元已據被害人領回，被告並允諾賠償被害人24萬元，
    自98年5 月1 日起，共分24期，於每月15日給付1 萬元，至
    全部清償完畢為止，如有一期未給付，視為全部到期，兼衡
    其素行、智識程度、犯罪動機、目的、手段、對告訴人所造
    成之危害及其犯罪後之態度等一切情狀，量處如主文第2 項
    所宣告之刑，以示懲儆。
陸、適用之法律：
    (一)刑事訴訟法第369 條第1 項前段、第364 條、第299 條第
      1 項前段。
    (二)刑法第328條第1項。
本案經檢察官劉裴玲到庭執行職務。
中    華    民    國    99    年    3     月    30    日
                  刑事第十六庭  審判長法  官  陳晴教
                                      法  官  許增男
                                      法  官  王詠寰
以上正本證明與原本無異。
如不服本判決，應於收受送達後10日內向本院提出上訴書狀，其
未敘述上訴之理由者並得於提起上訴後10日內向本院補提理由書
（均須按他造當事人之人數附繕本）「切勿逕送上級法院」。
                                      書記官  李麗花
中    華    民    國    99    年    3     月    30    日
附錄：本案論罪科刑法條全文
中華民國刑法第328 條第1項（普通強盜罪）
意圖為自己或第三人不法之所有，以強暴、脅迫、藥劑、催眠術
或他法，至使不能抗拒，而取他人之物或使其交付者，為強盜罪
，處5 年以上有期徒刑。

司法院資訊處製作；財團法人民間司法改革基金會備份。
